臺灣高等法院民事判決
109年度重再字第14號
再審原告    豐鵬欣業股份有限公司

法定代理人  陳樹木  
再審原告    豐田國際股份有限公司

法定代理人  陳信夫  
再審被告    江木清  

上列當事人間請求塗銷登記等再審之訴事件，再審原告對於中華
民國108年5月2日最高法院107年度台上字第1796號確定判決，本
於民事訴訟法第496條第1項第11款、第13款規定提起再審之訴部
分，經最高法院移送前來，本院不經言詞辯論，判決如下： 
    主  文
再審之訴駁回。
再審訴訟費用由再審原告負擔。
    理  由
壹、程序方面：
    按對於審級不同之法院就同一事件所為之判決，提起再審之
    訴者，專屬上級法院合併管轄。但對於第三審法院之判決，
    係本於民事訴訟法第496 條第1項第9款至第13款事由，聲明
    不服者，專屬原第二審法院管轄，民事訴訟法第499 條第2 
    項定有明文。再審原告豐鵬欣業股份有限公司（下稱豐鵬公
    司）於民國108年6月14日，再審原告豐田國際股份有限公司
    （下稱豐田公司）於108年6月15日分別對最高法院107年度
    台上字第1796號（下稱原確定判決），以有民事訴訟法第49
    6 條第1項第1款、第3款、第11款、第13款規定之再審事由
    向最高法院提起再審之訴，經最高法院依上開規定，於109
    年2月26日以109年度台再字第2號裁定，將再審原告對原確
    定判決依民事訴訟法第496條第1項第11款、第13款所提再審
    之訴部分移送本院，合先敘明。
貳、實體方面：
一、豐田公司前向臺灣桃園地方法院（下稱桃園地院）對豐鵬公
    司起訴主張桃園市○○區○○段○○○段○00000○00000○00000○號建
    物（下稱系爭全部建物）為兩造公同共有，依其等於100年4
    月5日簽訂之分割協議書，請求按豐田公司12分之11、豐鵬
    公司12分之1之比例分割為分別共有，經桃園地院以100年度
    重訴字第342號分割共有物事件受理（下稱系爭分割共有訴
    訟）；嗣再審被告以豐鵬公司積欠伊新臺幣（下同）1億9,1
    00萬元未償，且系爭全部建物業經伊查封，上訴人間就系爭
    全部建物中431-1建號第4、7、8、9層建物（下稱系爭4層建
    物）所為97年7月20日買賣契約及買賣契約書增訂條款、就
    系爭全部建物所為98年8月10日分配協議書及協議書、98年9
    月22日就系爭全部建物以公同共有之方式所為第一次保存登
    記、100年4月5日就系爭全部建物所為之協議書（上6法律行
    為以下合稱系爭訟行為）均係通謀虛偽意思表示而為無效，
    縱屬有效，亦係詐害債權人之行為，伊得依民法第242條規
    定訴請撤銷等為由，以再審原告為被告提起主參加訴訟（下
    稱系爭主參加訴訟），經桃園地院以102年度重訴字第15號
    判決確認再審原告就系爭4層建物所為系爭訟爭行為均無效
    ；再審原告就系爭全部建物，以第一次登記為原因（發生日
    期90年5月24日），經改制前桃園縣大溪地政事務所於98年9
    月22日所為之登記，應予塗銷。再審原告不服，提起上訴，
    先後經本院103年度重上字第995號判決、最高法院107年度
    台上字第1796號判決（即原確定判決）駁回其上訴。
二、豐鵬公司以原確定判決有民事訴訟法第496條第1項第13款之
    再審事由，提起再審之訴，其主張略以：
　㈠伊發現豐田公司於系爭主參加訴訟二審提出伊與豐田公司間9
    8年8月10日之「建築改良物所有權買賣移轉契約書」（見最
    高法院109年度台再字第2號卷，下稱台再2號卷，第85-87頁
    ），該契約書乃一般向地政機關辦理不動產移轉之「公契」
    形式，並附有日期98年8月10日之分配協議書及協議書，足
    見上開「建築改良物所有權買賣移轉契約書」方為伊與豐田
    公司間之物權契約，上開分配協議書及協議書乃其原因之債
    權契約，98年8月22日地政機關係根據該物權契約而作第一
    次登記，該物權契約並未經認定無效，原確定判決未斟酌該
    物權契約仍屬有效，即維持二審准予塗銷系爭全部建物第一
    次登記之判決，已明顯違反物權行為獨立性與無因性之原則
    。
　㈡再審被告主張有提起系爭主參加訴訟之主要理由為其為伊之
    債權人，且其債權有受損害之虞，其主張之債權為「桃園地
    院97年度重訴字第282號民事判決、本院99年度重上字第689
    號民事判決及最高法院101年度台上字第1794號民事裁定」
    所載之債權。而該案中再審被告提出之重要證物「91年2月2
    2日協議書」已經本院99年度重上字第689號民事判決明確認
    定已合法解除（見台再2號卷第557頁）。又再審被告於系爭
    主參加訴訟二審提出桃園地院94年度重訴字第248號民事判
    决佐證其所述，該判决記載：況依兩造於91年2月22日所簽
    立之和解協議書第2條第1項所載，再審被告應撤回桃園地院
    90年度民執八字第10188號清償票款強制執行案件，不得再
    執上開執行案件之執行名義為強制執行，但再審被告竟達反
    約定仍於91年10月24日聲請強制執行參與分配，違反誠信原
    則且應負違約之責至為明確，故伊經催告後解除契約，並無
    違誤等語（見台再2號卷第601-603頁）；而依桃園地院90年
    度民執八字第10188號卷內文件，再審被告於91年2月25日提
    出民事撤回狀載明雙方已達成和解，無執行之必要，並提出
    「91年2月22日協議書」為和解契約（見台再2號卷第701-70
    9頁），桃園地院96年度簡上字第73號確定判決亦認定「91
    年2月22日協議書」係創設性和解契約，除確認兩造間既有
    之法律關係外，並拋棄原有權利及取得和解契約所訂明權利
    之效力，該協議書經合法解除後，伊自無需再負履行先期契
    約之責任。原確定判決未斟酌「91年2月22日協議書」內載
    「桃園地院90年度民執八字第10188號清償票款強制執行案
    件」與「桃園地院96年度簡上字第73號確定判決」之相關文
    件，顯示雙方有明確和解契約之事實，進而准再審被告提起
    系爭主參加訴訟，即有違誤。
三、豐田公司以原確定判決有民事訴訟法第496條第1項第11款之
    再審事由，提起再審之訴，其主張略以：伊於108年11月27
    日收到本院民事庭函，得悉系爭分割共有物訴訟（本院103
    年度重上字第297號）已依法視為撤回上訴（見同上最高法
    院卷第431頁），顯然再審被告所憑得提起系爭主參加訴訟
    之判決基礎已變更且不存在等語。
四、再審被告辯稱：98年8月10日「建築改良物所有權買賣移轉
    契約書」係為履行97年7月20日買賣契約書及增訂條款所填
    載之公契，其上約定之價金、標的皆與97年7月20日買賣契
    約書及增訂條款完全相符，甚至明確記載「即履行97年7月2
    0日契約」，並非獨立之債權行為，非屬得以請求確認無效
    之標的等語。
五、按民事訴訟法第496條第1項第13款所謂當事人發現未經斟酌之證物或得使用該證物者，係指前訴訟程序事實審之言詞辯論終結前已存在之證物，因當事人不知有此，致未經斟酌，現始知之者而言。倘當事人早知有此證物得使用而不使用，即無所謂發見，自不得以之為再審理由（最高法院87年度台上字第1160號裁判意旨參照）。且除當事人發現未經斟酌之證物或得使用該證物者外，尚須以該證物如經斟酌，當事人可受較有利益之裁判為要件，如該證物縱加斟酌，仍不能認為當事人可受較有利之裁判者，即難認再審之訴為有理由（最高法院81年度台上字第2727號裁判意旨參照）。經查：
　㈠豐鵬公司主張原確定判決未斟酌伊與豐田公司間98年8月10日
    之「建築改良物所有權買賣移轉契約書」、伊與再審被告間
    「91年2月22日協議書」內載「桃園地院90年度民執八字第1
    0188號清償票款強制執行案件」與「桃園地院96年度簡上字
    第73號確定判決」等證據（見台再2號卷第85-93、453-759
    頁），有民事訴訟法第496條第1項第13款之再審事由云云，
    惟上開證據核均係豐鵬公司為當事人之契約書、協議書、執
    行案件、訴訟事件判決，自為豐鵬公司早已知悉之證物，即
    無所謂發現，自不得以之為再審理由。
　㈡況原確定判決已記載再審被告對於豐鵬公司之債權業經桃園
    地院97年度重訴字第282號民事判決、本院99年度重上字第6
    89號民事判決及最高法院101年度台上字第1794號民事裁定
    確定，為兩造不爭執之事項（見台再2號卷第39頁），豐鵬
    公司於系爭主參加訴訟亦未爭執再審被告對其有債權存在，
    其於本件再審之訴再主張「91年2月22日協議書」係創設性
    和解契約，該協議書經合法解除後，伊自無需再負履行先期
    契約之責任云云，顯無理由，其所謂「91年2月22日協議書
    」內載「桃園地院90年度民執八字第10188號清償票款強制
    執行案件」與「桃園地院96年度簡上字第73號確定判決」等
    證據縱加以斟酌，仍不能認為豐鵬公司可受較有利之裁判。
六、又按民事訴訟法第496條第1項第11款規定：「為判決基礎之
    民事或刑事判決及其他裁判，或行政處分，依其後之確定裁
    判或行政處分已變更者」，係指確定之本案判決以他訴訟之
    民事判決或刑事判決及其他裁判，或行政處分為裁判基礎，
    而該民事或刑事判決或其他裁判，或行政處分，已因其後之
    確定裁判或行政處分而有所變更，結果使原確定判決之基礎
    發生動搖者而言。查原確定判決並無引用系爭分割共有物訴
    訟認定之內容為其判決之基礎，反係豐田公司所提出之系爭
    分割共有物訴訟所憑之100年4月5日分割公同共有物協議書
    是否無效，應以系爭主參加訴訟判決結果為斷，豐田公司以
    系爭共有物訴訟嗣經依法視為撤回上訴，指摘原確定判決有
    民事訴訟法第496條第1項第11款之再審事由，顯無理由。
七、綜上所述，再審原告分別依民事訴訟法第496條第1項第11款
    、第13款規定提起再審之訴，均顯無理由，應予駁回，爰依
    民事訴訟法第502條第2項規定，不經言詞辯論，逕以判決駁
    回之。
八、據上論結，本件再審之訴顯無理由，依民事訴訟法第502條
    第2項、第78條，判決如主文。　
中　　華　　民　　國　　109 　年　　3 　　月　　31　　日
                  民事第十三庭
                      審判長法  官  陳麗芬
                            法  官  邱蓮華
                            法  官  林純如
正本係照原本作成。
如不服本判決，應於收受送達後20日內向本院提出上訴書狀，其
未表明上訴理由者，應於提出上訴後20日內向本院補提理由書狀
（均須按他造當事人之人數附繕本）上訴時應提出委任律師或具
有律師資格之人之委任狀；委任有律師資格者，另應附具律師資
格證書及釋明委任人與受任人有民事訴訟法第466 條之1第1項但
書或第2項（詳附註）所定關係之釋明文書影本。如委任律師提
起上訴者，應一併繳納上訴審裁判費。
中　　華　　民　　國　　109 　年　　3 　　月　　31　　日
  　　　　　　　　　　　　　書記官  王靜怡 
附註：
民事訴訟法第466條之1（第1項、第2項）：
對於第二審判決上訴，上訴人應委任律師為訴訟代理人。但上訴
人或其法定代理人具有律師資格者，不在此限。
上訴人之配偶、三親等內之血親、二親等內之姻親，或上訴人為
法人、中央或地方機關時，其所屬專任人員具有律師資格並經法
院認為適當者，亦得為第三審訴訟代理人。